【裁判字號】    92,易,987
【裁判日期】    920626
【裁判案由】    業務侵占等
【裁判全文】
臺灣臺北地方法院刑事判決                          九十二年度易字第九八七號
    公  訴  人  臺灣臺北地方法院檢察署檢察官
    被      告  丁○○
右列被告因業務侵占等案件，經檢察官提起公訴（九十二年度偵字第二二０六號），
本院判決如左：
    主      文
丁○○連續意圖為自己不法之所有，而侵占對於業務上所持有之物，處有期徒刑捌月
。緩刑貳年。
其餘被訴背信部分無罪。
    事      實
一、丁○○自民國八十九年十一月十五日起至九十一年十月十五日止，在台北縣新店
    市○○路一五六號之甲○○百佳股份有限公司新店分公司（即一般市面上所常見
    之甲○○便利商店，以下稱甲○○公司）擔任業務員之工作，負責該公司內之貨
    物銷售、收銀機操作結帳、清點賣場內貨物等工作，詎丁○○竟基於意圖為自己
    不法所有之概括犯意，先自(一)九十一年三月間某日起至同年十月十五日止，將其
    業務上所持有為甲○○公司所有如附表一所示之物品，變易持有為不法所有之意
    思悉數侵占入己，而將該等物品帶回自己家中使用，其業務侵占該等物品之金額
    合計共新台幣（以下同）一千六百五十五元；又於(二)九十一年九月二十五日、同
    年月十月七日，利用其擔任收銀機結帳工作之機會，前後二次將客人購買貨物交
    付予其，而將其業務上所持有屬於甲○○公司所有之之現金五百四十五元、五百
    九十九元，變易持有為不法所有之意思悉數侵占入己，供己花用。
二、丁○○在前述甲○○公司擔任業務員之工作，平日除負責前述貨物銷售等工作外
    ，如其在結帳櫃台擔任收銀機操作結帳工作時，遇有來店購物之客人於購物後將
    所購得貨物退還，其尚須填寫「收銀機或ＰＣ退貨／退現紀錄單」（以下稱退現
    紀錄單），其上載明客人退回貨品之原因，再退還客人所購買貨物之價金，故丁○○以立於甲○○公司業務員之地位填寫上開退現紀錄單，乃丁○○基於其擔任
    甲○○公司業務員之社會地位所繼續反覆執行，為順利完成其擔任甲○○公司業
    務員之主要業務所附隨之輔助事務，其以甲○○公司業務員之身分填寫上開退現
    紀錄單，乃屬其基於其社會生活上之地位而反覆執行之事務，而為從事業務之人
    。緣至甲○○公司購物之消費者偶有未將統一發票帶走之情形，丁○○見有機可
    乘，乃竟基於前述意圖為自己不法所有之概括犯意及行使從事業務之人，明知為
    不實之事項，而登載於其業務上作成之文書（退現紀錄單）之概括犯意，先後於
    附表二所述時間，於其擔任收銀機結帳工作之機會，因有客人來店購物未將統一
    發票帶走，其乃先後將如附表二金額欄所示由來店客人交付予其在業務上持有之
    現金變易持有為不法所有之意思侵占入己，未交還公司，供己花用，然後在退現
    紀錄單上先後連續登載如附表二所載八筆交易均為客人將貨物退還，其已將客人
    購物金額退還之不實事項後，持之以向該公司不知情之經理行使，使該公司經理
    誤以為該八筆交易真為來店消費客人退還貨物，而已由丁○○將購物金額退還消
    費者，足以生損害於甲○○公司對於帳務管理之正確性。
三、嗣經甲○○公司保安室主任乙○○於九十一年十月間前往丁○○任職處所查帳，
    發覺帳目不清，經丁○○向乙○○坦承前開行為後，而知上情。
四、案經甲○○公司訴由台灣台北地方法院檢察署檢察官偵查起訴。
    理      由
壹、有罪部分：
  一、證據之認定：
    (一)右揭事實一之部分，業據被告丁○○於警訊、檢察官偵查及於本院審理時供承
      不諱（偵查卷第五至六頁偵訊筆錄、第三七頁至第三八頁訊問筆錄及本院九十
      二年六月十一日審判筆錄參照），核與告訴人甲○○公司代理人乙○○於警訊
      、檢察官偵查及於本院審理中所指訴之情節相符，並有交易明細表二紙在卷可
      稽（偵查卷第八頁至第九頁參照），是依(一)告訴人屈臣式公司代理人乙○○之
      指訴及(二)前述交易明細表等補強證據皆足資擔保被告於警訊、檢察官偵查及本
      院審理中所為上開任意性自白具有相當程度之真實性，而得使本院確信被告前
      述自白之犯罪事實確屬真實，從而依刑事訴訟法第一百五十六條第一項「被告
      之自白，非出於強暴、脅迫、利誘、詐欺、違法羈押或其他不正之方法，且與
      事實相符者，得為證據。」及第二項「被告之自白，不得作為有罪判決之唯一
      證據，仍應調查其他必要之證據，以察其是否與事實相符。」規定，本院自得
      依被告前述自白及各該補強證據認定被告確有事實欄一所述犯行，此部分之事
      證明確，被告此部分之犯行堪以認定。
    (二)右述事實二之部分中，亦業據被告於警訊、檢察官偵查及於本院審理時供承在
      卷（同前筆錄參照），除與告訴人甲○○公司代理人乙○○於警訊、檢察官偵
      查及於本院審理中所指訴之情節相符外，復有被告所填寫如附表二所載八筆交
      易之退現紀錄單附卷可憑（偵查卷第九頁至第二三頁參照），是依(一)告訴人甲○○公司代理人乙○○之指訴及(二)前述退現紀錄表等補強證據皆足資擔保被告
      於警訊、檢察官偵查及本院審理中所為上開任意性自白具有相當程度之真實性
      ，而得使本院確信被告前述自白之犯罪事實確屬真實，從而依前揭刑事訴訟法
      第一百五十六條第一項、第二項規定，本院自得依被告前述自白及各該補強證
      據認定被告確有事實欄二所述犯行，此部分之事證明確，而如附表二所示之八
      筆交易並非至甲○○公司購物之消費者將所購買貨物退還，被告竟在退現紀錄
      單上先後連續登載該八筆交易均為客人將貨物退還，其已將客人購物金額退還
      之不實事項，持之以向該公司不知情之經理行使，使該公司經理誤以為該八筆
      交易真為來店消費客人退還貨物，而已由被告將購物金額退還消費者，自足以
      生損害於甲○○公司對於帳務管理之正確性，被告此部分之犯行自堪以認定。
  二、論罪科刑之法律適用：
    (一)按被告丁○○就事實欄一部分所載之行為，核係犯刑法第三百三十六條第二項
      之業務上侵占罪。被告先後數次業務侵占之犯行，時間緊密，犯意概括，所犯
      構成要件均相同，為連續犯，依刑法第五十六條規定，以連續業務侵占一罪論
      ，並加重其刑。
    (二)按被告丁○○就事實欄二部分所載之行為，核係犯刑法第二百十六條、第二百
      十五條之行使業務上登載不實文書罪及刑法第三百三十六條第二項之業務侵占
      罪。被告此部分先後數次行使業務上登載不實文書及業務侵占之犯行，時間上
      均緊密，犯意概括，且所犯構成要件均相同，均為連續犯，依刑法第五十六條
      規定，各以連續行使業務上登載不實文書及連續業務侵占一罪論。被告所犯上
      開二罪，俱為故意犯，且有方法、結果之牽連犯關係，依刑法第五十五條規定
      ，應從一法定刑較重之連續業務侵占一罪處斷。被告為從事業務之人，其明知
      為不實之事項，而登載於其業務上所作之文書而後行使，該明知為不實之事項
      ，而登載於其業務上所作成文書之低度行為應為行使之高度行為所吸收，不另
      論罪。
    (三)綜上所述，被告丁○○就事實欄一、二部分所記載之行為，乃以連續業務侵占
      一罪論，並加重其刑。爰審酌被告其犯罪手段、犯罪所得金額、犯罪對甲○○
      公司所生損害及犯後已與甲○○公司成立和解（本院卷內之和解書參照）暨其
      犯後尚能坦承犯行，犯後態度良好等一切情狀，量處如主文所示之刑。
    (四)末查被告前未曾受有期徒刑以上刑之宣告，此有台灣高等法院被告全國前案紀
      錄表一紙附卷可憑，且告訴人甲○○公司於和解書內亦表明不追究被告之犯行
      ，其經此偵查審判經過，自當知所警惕而無虞再犯，且全程到庭實行公訴之檢
      察官亦認為以被告尚自景文技術學院畢業，又甫以推甄之方式取得榮華技術學
      院之入學資格，而請本院對被告宣告緩刑（本院九十二年六月十一日審判筆錄
      參照），本院綜核各情認上開刑之宣告，已足策其自新，因而認同公訴人之所
      請，以本院對被告所宣告之刑，以暫不執行為適當，併諭知緩刑二年，以啟自
      新。
    (五)原起訴檢察官於其起訴書之證據並所犯法條欄雖未記載被告就事實欄二部分之
      行為，係犯刑法第二百十六條、第二百十五條之行使業務上登載不實文書罪，
      惟起訴檢察官在起訴書之犯罪事欄已載明被告有「填寫退現紀錄，使甲○○公
      司誤以為原先購物顧客取消所購買貨物，而退還發票上所記載之金額予顧客，
      然實際上該金額卻為丁○○依其持有收銀機內所侵占入己」之犯罪事實，且公
      訴人於其起訴書犯罪事實欄所記載被告此部分犯罪事實與本院所認定被告前述
      此部分之犯罪事實於基本之社會事實上並無二致，亦即公訴人擇為訴訟客體請
      求本院確定被告所為具有侵害性之社會事實與本院所認定之基本社會事實相同
      ，由訴訟目的以觀，此二部分事實之侵害性行為內容均屬同一，且本院所認定
      此部分事實又未較公訴人認定之事實有擴張或減縮，復於審判期日由全程到庭
      實行公訴之檢察官就被告此部分所犯法條做言詞上之補充（本院九十二年六月
      十一日審判筆錄參照），並由本院對被告告知以該刑法第二百十六條、第二百
      十五條行使業務上登載不實文書罪之罪名，使其有答辯之機會而得行使其防禦
      權，依最高法院八十三年度台上字第四六二八號判決「刑事訴訟法第三百條所
      謂變更起訴法條，係指在不擴張及減縮原訴範圍之原則下，法院得就有罪判決
      ，於不妨害公訴之基本社會事實同一（即公訴事實之同一性）之範圍內，得自
      由認定事實，變更檢察官所引應適用之法條而言。」所認，本件關於此部分並
      無變更起訴法條之問題，應予說明。
貳、無罪部分：
  一、公訴意旨另以：被告丁○○於任職甲○○公司期間內，意圖為他人不法之所有
      ，基於概括之犯意，趁負責銷貨結帳事務時，多次將友人購物以漏報購物項目
      之「以多報少」方式，短收應收款項而損害甲○○公司之利益，違背所負任務
      ，此部分總計一千多元等語，因認被告丁○○另涉犯刑法第三百四十二條第一
      項之背信罪嫌。
  二、按犯罪事實應依證據認定之，無證據不得推定其犯罪事實。又不能證明被告犯
      罪者，應諭知無罪之判決，刑事訴訟法第一百五十四條、第三百零一條第一項
      分別定有明文。又事實之認定，應憑證據，如未能發現相當證據，或證據不足
      以證明，自不能以推測或擬制之方法，為裁判基礎（最高法院四十年台上字第
      八六號判例參照）；而告訴人之告訴，係以使被告受刑事訴追為目的，是其陳
      述是否與事實相符，仍應調查其他證據以資審認（最高法院五十二年台上字第
      一三００號判例參照）。且認定犯罪事實所憑之證據，雖不以直接證據為限，
      間接證據亦包括在內，然而無論直接證據或間接證據，其為訴訟上之證明，須
      於通常一般之人均不致有所懷疑，而得確信其為真實之程度者，始得據為有罪
      之認定，倘其證明尚未達到此一程度，而有合理之懷疑存在而無從使事實審法
      院得有罪之確信時，即應由法院為諭知被告無罪之判決（最高法院七十六年台
      上字第四九八六號判例參照）。
  三、按告訴人甲○○公司代理人乙○○於本院九十二年六月十二日審理時供稱，關
      於得以證明被告此部分犯行之證據，只有附於偵查卷第二四頁上方由被告所自
      行書立之明細表一張，此外告訴人別無其它證據來證明被告有此部分犯行（當
      日審判筆錄參照），因此被告於本院審理時雖自白檢察官所起訴之此部分犯行
      ，不過於卷存證據資料內，除其公判庭之自白，還有「或可稱之」為等同於其
      自白之前述明細表外（本院為何將該明細表不直接認屬於被告之自白，而只以
      【或可稱之】名之，蓋該明細表根本未清楚載明被告究竟在何時將何人所購買
      之若干貨品，以多少之金額以多報少，故尚難將其歸為被告對於犯罪事實之自
      白），別無其他積極補強證據可以來證明被告此部分之自白與事實相符（請注
      意，告訴人甲○○公司如前所述亦無法提出證據被告所書寫明細表之內容為真
      ），因此依前揭刑事訴訟法第一百五十六條第一項、第二項規定，本院就檢察
      官所起訴之被告此部分犯行，自難僅憑被告之自白而在別無其它積極證據足以
      證明被告該自白確與事實相符之情況下，遽認被告有公訴人所起訴之此部分犯
      行。
  四、綜上所述，公訴人認被告所涉有之此部分背信犯行，於卷存證據資料內除被告
      之自白外，別無其他補強證據足以證明被告自白之內容與事實相符，自難認被
      告有何檢察官所起訴之此部分背信犯行，此外復查無其他積極證據足資證明被
      告有何背信之犯行，既不能證明被告犯有檢察官所起訴之此部分犯行，核諸前
      揭說明，自應由本院就被告此部分為檢察官所起訴之犯行為其罪之諭知。
據上論斷，應依刑事訴訟法第二百九十九條第一項前段、第三百零一條第一項，刑法
第五十六條、第二百十六條、第二百十五條、第三百三十六條第二項、第五十五條、
第七十四條第一款，罰金罰鍰提高標準條例第一條前段，判決如主文。
本案經檢察官丙○○到庭執行職務
中      華      民      國    九十二    年      六    月    二十六    日
                                      臺灣臺北地方法院刑事第三庭
                                          法  官  葉建廷
右正本證明與原本無異。
如不服本判決，應於判決送達後十日內，向本院提出上訴狀。
                                          書記官   許婉如
中      華      民      國    九十二    年      六      月    二十六    日
附錄本案論罪科刑法條全文：
中華民國刑法第二百十五條：
從事業務之人，明知為不實之事項，而登載於其業務上作成之文書，足以生損害於公
眾或他人者，處三年以下有期徒刑、拘役或五百元以下罰金。
中華民國刑法第二百十六條：
行使第二百十條至第二百十五條之文書者，依偽造、變造文書或登載不實事項或使登
載不實事項之規定處斷。
中華民國刑法第三百三十六條：
對於公務上或因公益所持有之物，犯前條第一項之罪者，處一年以上七年以下有期徒
刑，得併科五千元以下罰金。
對於業務上所持有之物，犯前條第一項之罪者，處六月以上五年以下有期徒刑，得併
科三千元以下罰金。
前二項之未遂犯罰之。
附表一：
┌──┬──────────┬───┬─────────┐
│編號│       品名         │數量  │價格(單位：新台幣)│
├──┼──────────┼───┼─────────┤
│１  │瑪宣妮洗髮乳300毫升 │一瓶  │二０五元          │
├──┼──────────┼───┼─────────┤
│２  │瑪宣妮洗髮乳600毫升 │一瓶  │三四九元          │
├──┼──────────┼───┼─────────┤
│３  │由你白化妝水        │一瓶  │二九九元          │
├──┼──────────┼───┼─────────┤
│４  │飛柔洗髮乳          │一瓶  │一０九元          │
├──┼──────────┼───┼─────────┤
│５  │ＵＮＯ炭洗顏洗面乳  │二瓶  │二五０元          │
├──┼──────────┼───┼─────────┤
│６  │按飄香              │二瓶  │三五八元          │
├──┼──────────┼───┼─────────┤
│７  │白博士洗手乳        │一瓶  │八五元            │
├──┼──────────┼───┼─────────┤
│    │                    │合計  │一六五五元        │
└──┴──────────┴───┴─────────┘
附表二：
┌──┬──────┬─────────┐
│編號│日        期│侵占金額（新台幣）│
├──┼──────┼─────────┤
│１  │91年7月25日 │二五０元          │
├──┼──────┼─────────┤
│２  │91年8月26日 │一八０元          │
├──┼──────┼─────────┤
│３  │91年9月5日  │二一０元          │
├──┼──────┼─────────┤
│４  │91年9月7日  │三００元          │
├──┼──────┼─────────┤
│５  │91年9月15日 │八四二元          │
├──┼──────┼─────────┤
│６  │91年9月29日 │二二三元          │
├──┼──────┼─────────┤
│７  │91年10月12日│四００元          │
├──┼──────┼─────────┤
│８  │91年10月13日│四００元          │
├──┼──────┼─────────┤
│    │合計        │二八０五元        │
└──┴──────┴─────────┘


司法院資訊處製作；財團法人民間司法改革基金會備份。
